【裁判字號】    96,訴,265
【裁判日期】    970218
【裁判案由】    分割共有物
【裁判全文】
臺灣屏東地方法院民事判決               96年度訴字第265號
原      告  丙○○
訴訟代理人  黃瑩律師
複代理人    戊○○
被      告  己○○
            癸○○
            乙○○
            辛○○
            寅○○
            辰○○
            丑○○
            卯○○
            子○○
            甲○○○
                        8號
            丁○○○
            庚○○
            壬○○
                        樓
上列當事人間分割共有物事件，本院於民國97年2 月4 日言詞辯
論終結，判決如下：
    主    文
被告乙○○、辛○○、寅○○、辰○○、丑○○、卯○○、子○○、甲○○○、丁○○○、庚○○、壬○○應就其被繼承人鄭明
朝所有坐落屏東縣林邊鄉○○段七０地號土地，應有部分八分之
一辦理繼承登記。
兩造共有坐落屏東縣林邊鄉○○段七０地號土地，地目旱，面積
三八五三點零一平方公尺，依下列方法分割：如附圖中擬分配圖
所示編號(1)部分面積八八九點五五平方公尺之土地分歸被告己○○取得；如附圖中擬分配圖所示編號(2)部分面積一七七九點０八
平方公尺之土地分歸被告癸○○取得；如附圖中擬分配圖所示編
號(3)部分面積四四四點七八平方公尺之土地分歸原告取得，如附
圖中擬分配圖所示編號(4)部分面積四四四點七八平方公尺之土地
分歸被告乙○○、辛○○、寅○○、辰○○、丑○○、卯○○、
子○○、甲○○○、丁○○○、庚○○、壬○○公同共有；如附
圖中擬分配圖所示編號(5)部分面積二九四點八二平方公尺之土地
由兩造按被告己○○八分之二、被告癸○○八分之四、被告乙○○、辛○○、寅○○、辰○○、丑○○、卯○○、子○○、甲○○○、丁○○○、庚○○、壬○○公同共有四十八分之六、原告
八分之一之比例保持共有。
訴訟費用由被告己○○負擔八分之二、被告癸○○負擔八分之四
、被告乙○○、辛○○、寅○○、辰○○、丑○○、卯○○、子
○○、甲○○○、丁○○○、庚○○、壬○○等人連帶負擔四十
八分之六、餘由原告負擔。
    事實及理由
一、按訴狀送達後，原告不得將原訴變更或追加他訴。但有下列
    各款情形之一者，不在此限：二、請求之基礎事實同一者；
    五、該訴訟標的對於數人必須合一確定時，追加其原非當事
    人之人為當事人者。民事訴訟法第255 條第1 項第2 、5 款
    定有明文。本件兩造所共有坐落屏東縣林邊鄉○○段70地號
    土地（下稱系爭土地）共有人之1 鄭明朝業已於民國90年6
    月11日死亡，原告追加被繼承人鄭明朝之法定繼承人乙○○
    、辛○○、寅○○、辰○○、丑○○、卯○○、子○○、甲○○○、丁○○○、庚○○、壬○○為被告，並追加命上述
    被告就其被繼承人鄭明朝共有系爭土地，應有部分8 分之1
    辦理繼承登記之聲明，核其追加被告與聲明合於上開法條之
    規定，自得准許，合先陳明。
二、另被告己○○、癸○○、乙○○、辛○○、寅○○、辰○○
    、丑○○、卯○○、子○○、甲○○○、丁○○○、庚○○
    、壬○○等人經合法通知均未於詞辯論期日到場，核無民事
    訴訟法第386 條所列各款情形，爰依原告聲請准由其一造辯
    論而為判決。
三、原告起訴主張：坐落屏東縣林邊鄉○○段70地號土地，地目
    旱，面積3853.01 平方公尺之系爭土地，為兩造所共有，其
    應有部分為原告8 分之1 、被告己○○8 分之2 、被告癸○○8 分之4 、被繼承人鄭明朝48分之6 ，系爭土地雖為旱地
    目，但不屬於農業發展條例89年1 月4 日修正施行前共有之
    耕地，而兩造間就系爭土地並無不分割之約定，但無法達成
    分割協議，且系爭土地亦無不能分割之情形，系爭土地之使
    用現況兩造間定有分管協議，爰依法訴請法院准予裁判分割
    ，並同意分割方案如屏東縣東港地政事務所96年11月22 日
    函所附複丈成果圖之擬分配圖為分割方法。又共有人之1鄭
    明朝已於90年6 月11日死亡，其法定繼承人為追加被告乙○○、辛○○、寅○○、辰○○、丑○○、卯○○、子○○、
    甲○○○、丁○○○、庚○○、壬○○等人，故追加被告應
    先就系爭土地中被繼承人之應有部分辦理繼承登記後，再為
    分割等語，並聲明：如判決主文所示。
四、被告方面均未於言詞辯論期日到場，茲據其前於勘驗期日陳
    述略以：
(一)、被告己○○則以：同意分割並同意依照現況分管位置分割，
    系爭土地有分管使用，分配面積參照應有部分，臺電公司在
    其分管土地上架設之鐵塔1 座，同意分給伊，系爭土地現況
    之柏油道路同意繼續共有，因同段71地號為其所有，未來需
    藉該道路與外聯絡等語。
(二)、被告癸○○則以：同意按照分管現況位置分割，道路部分同
    意繼續共有。
(三)、其餘被告乙○○、辛○○、寅○○、辰○○、丑○○、卯○○、子○○、甲○○○、丁○○○、庚○○、壬○○均未到
    場爭執或提出書狀作何聲明或陳述。
四、按共有物之分割，性質上為處分行為，依民法第759 條規定
    ，共有不動產之共有人中有人死亡，於其繼承人未為繼承登
    記前，不得分割共有物，為求訴訟經濟，得合併請求先辦理
    繼承登記，並請求該繼承人於辦理繼承登記後，與其餘共有
    人分割共有之不動產。經查，本件原共有人之一鄭明朝業已
    於90年6 月11日死亡，追加被告乙○○、辛○○、寅○○、
    辰○○、丑○○、卯○○、子○○、甲○○○、丁○○○、
    庚○○、壬○○為其繼承人，並未就系爭土地辦理繼承登記
    ，有戶籍謄本、除戶謄本、繼承系統表、土地登記謄本在卷
    可稽（分見本院卷第26頁至第45頁，則原告請求其等辦理繼
    承登記，並無不合，自應准許。爰判決如主文第1 項所示。
五、系爭土地依法可否分割？如可，又應以何方法分割？
(一)、按各共有人，除因物之使用目的不能分割或契約訂有不分割
    之期限者外，得隨時請求分割共有物，民法第823 條第1 項
    定有明文。經查，本件原告主張之事實，有土地登記謄本、
    地籍圖謄本及現場相片等件為證（見本院卷宗第6 頁至第10
    頁、第46頁），被告己○○、癸○○均未爭執，其餘被告則
    未到場爭執，應堪信為真實，是依據首揭法律規定，原告訴
    請裁判分割系爭土地，於法即無不合，應予准許。
(二)、次按請求共有物之分割，應由法院依民法第824 條命為適當
    之分配，不受當事人主張之拘束，法院則應參酌當事人之聲
    明、共有物之性質、經濟效用及全體共有人利益等公平決定
    之。經查：
１、系爭土地上現況定有分管協議，分別為兩造占用如附圖中現
    況及分管圖所示現況位置，系爭土地僅東南面臨林邊鄉○○
    路道路，其餘共有人現況均賴附圖所示擬分配圖中編號(5)之
    柏油路面之道路與外聯絡通行，該道路據原告與被告己○○
    陳稱為被繼承人鄭明朝生前鋪設，被告己○○分管之位置現
    有臺電鐵塔1 座，其餘為空地，被告癸○○分管位置有鐵皮
    工寮1 間，其餘為雜草叢生之空地，被繼承人鄭明朝原分管
    位置建有2 層樓別墅，門牌號碼為屏東縣林邊鄉○○路197
    之27號，原告陳稱現況為被告寅○○居住使用中，另在附圖
    中擬分配圖編號(5)之道路上即如附圖現況及分管圖所示編號
    D 部分為鐵架鐵皮屋，原告陳稱現為被告寅○○作車庫使用
    ，系爭土地東側有道路（美華路）可通往林邊鄉市區及竹林
    村，北面鄰地設有林邊鄉鄉立圖書館、消防隊，西面與被繼
    承人鄭明朝分管位置相鄰之土地現為檳榔園，南面同段71地
    號土地據被告己○○自承為其所有土地，現為空地等情，業
    據本院至現場勘驗明確，並囑託屏東縣東港地政事務所派員
    實施測量，有勘驗筆錄、現場簡圖及土地複丈成果圖在卷可
    稽（見本院卷宗第162 頁至第169 頁），被告己○○、癸○○均未爭執，其餘被告則未到場爭執，應堪信為真實。
２、本件原告與被告己○○、癸○○等人均同意以如附圖中擬分
    配圖所示之分割位置來分配等語，其餘被告則未到場爭執，
    則如附圖中擬分配圖所示之分割位置中，每位共有人所分配
    到之位置，與使用現況大致相符，地形大體上可謂係方正、
    完整之土地；其次，系爭土地上如附圖中擬分配圖所示編號
    (5)之道路部分，雖被告乙○○等繼承人未到場表示繼續共有
    ，惟本院審酌系爭土地如採現況分管位置分割，則有形成袋
    地之可能，且該部分之道路據原告與被告己○○勘驗時在場
    陳述係被繼承人鄭明朝生前所鋪設做為通行之用，故其繼承
    人雖未到場表示意見，然其等所分位置在土地內側，如無該
    道路即無法與外聯絡通行，故將該部分採用做為道路繼續保
    持共有，以利分割後共有人之通行方便，並無不利於共有人
    。
３、綜上，本院審酌系爭土地四鄰狀況、未來通行之需要、使用
    之現況、並兩造之應有部分比例面積及所陳意願，認系爭土
    地分割方式定如主文所示之方法符合公平、經濟原則，爰判
    決如主文第2項所示。
六、本件事證已臻明確，兩造其餘攻擊防禦及舉證，經核與本件
    判決結果無影響，爰不加以一一論擬，附此敘明。
據上論結，原告之訴為有理由，依民事訴訟法第385 條第1 項前
段、第80條之1 、第85條第1 項、第2 項，判決如主文。
中    華    民    國    97    年    2     月    18    日
              民事第一庭  審判長法  官  徐美麗
                                法  官  張以岳
                                法  官  潘快
正本係照原本作成。
如不服本判決，應於收受送達後20日內向本院提出上訴書狀，其
未表明上訴理由者，應於提出上訴後20日內向本院補提理由書狀
（均須按他造當事人之人數附繕本）。
                                書記官  李勝群
中    華    民    國    97    年    2     月    18    日


司法院資訊處製作；財團法人民間司法改革基金會備份。
